臺灣高等法院民事裁定
111年度抗字第1253號
抗  告  人  林進花  
            張鈞翔  
            張桓耀  
相  對  人  張琬琳  

上列抗告人因相對人與張幸一、林素梅間請求不動產所有權移轉
登記等事件，對於中華民國111年8月19日臺灣臺北地方法院111
年度重訴字第376號所為裁定提起抗告，本院裁定如下： 
    主  文
抗告駁回。
抗告訴訟費用由抗告人負擔。
    理  由
一、按訴訟標的對於數人必須合一確定而應共同起訴，如其中一
    人或數人拒絕同為原告而無正當理由者，法院得依原告聲請
　　，以裁定命該未起訴之人於一定期間內追加為原告，逾期未
    追加者，視為已一同起訴，民事訴訟法第56條之1第1項定有
    明文。又原告依上開規定聲請法院裁定命追加當事人，被追
    加當事人拒絕同為原告時，須追加結果與該拒絕之人本身之
    法律上利害關係相衝突，亦即將使該拒絕之人在私法上之地
    位，受不利益之影響者，始得謂其拒絕有正當理由，至原告
    主張之權利是否存在係實體上問題，須經調查後方能確知，
    被追加當事人不得因之拒絕同為原告(最高法院93年度台抗
    字第403號、109年台抗字第1215號裁定意旨參照)。另繼承
    人有數人時，在分割遺產前，各繼承人對於遺產全部為公同
    共有，此為民法第1151條所明定。而公同共有債權人起訴請
    求債務人履行債務，係公同共有債權之權利行使，非屬回復
    公同共有債權之請求，依民法第831條準用同法第828條第3
    項規定，除法律另有規定外，應得其他公同共有人全體之同
    意，或由公同共有人全體為原告，其當事人之適格始無欠缺
    。
二、查相對人在原法院以張幸一、林素梅為被告，提起請求不動
    產所有權移轉登記訴訟（案號：111年度重訴字第376號，下
    稱本案訴訟），主張坐落臺北市○○區○○段○○段000地號土地
    應有部分1507/20138（下稱系爭土地)實為張幸一、張幸二
    、張幸三及張幸進等4兄弟所共有，僅借名登記於張幸一名
    下，而張幸三已於民國97年8月1日死亡，借名登記關係即當
    然終止，伊與抗告人同為張幸三之繼承人，自得依繼承、借
    名登記終止後之不當得利法律關係請求張幸一移轉系爭土地
    之1/4所有權登記予伊及抗告人公同共有。詎張幸一明知上
    情，竟於110年3月19日通謀虛偽將系爭土地所有權以夫妻贈
    與為原因、移轉登記於林素梅名下，依民法第87條第1項規
    定，其債權行為及所有權移轉登記之物權行為均屬無效，而
    張幸一怠於向林素梅請求塗銷系爭土地所有權移轉登記，伊
    為保全債權，得代位張幸一行使之，並得請求張幸一移轉系
    爭土地之1/4所有權登記予伊及抗告人公同共有；退步言之
    ，渠2人所為屬無償行為且有害伊之債權，伊亦得依民法第2
    44條第1項規定撤銷系爭土地贈與及所有權移轉登記行為，
    請求林素梅塗銷系爭土地所有權移轉登記，並得請求張幸一
    移轉系爭土地之1/4所有權登記予伊及抗告人公同共有；如
    伊無法取回土地所有權，則依民法共同侵權行為之法律關係
    ，請求張幸一、林素梅連帶賠償伊之損害即新臺幣（下同）
    8,094,715元本息。本件乃公同共有債權之行使，須由抗告
    人與伊一同為原告，當事人適格始無欠缺，茲因抗告人無正
    當理由拒絕同為原告，爰依民事訴訟法第56條之1第1項規定
    ，聲請裁定命抗告人追加為原告等語。原法院以原裁定命抗
    告人應於裁定送達後7日內就本案訴訟追加為原告，如逾期
    未追加者，視為已一同起訴，抗告人不服而提起抗告。
三、抗告意旨略以：本案訴訟之兩造當事人均為伊之親屬，且家
    族間就相關之土地爭議先前已多生爭訟，造成家族裂痕及怨
    隙，又相對人於其他土地訴訟事件曾多次故意反於全體共有
    人之利益而為不同主張，造成伊之困擾，現提起本案訴訟是
    否確實本於張幸三全體繼承人之利益亦屬有疑；伊就本案訴
    訟之始末不甚明瞭，亦不知如何因應及攻防陳述，如受不利
    益判決，恐影響伊之權益；又相對人未曾說明本案訴訟為何
    為公同共有權利，原法院亦未為任何調查，況伊有前開正當
    理由得拒絕與相對人同為原告，原裁定命伊追加為原告，顯
    有違誤，爰提起抗告，請求廢棄原裁定等語。
四、經查：
  ㈠張幸三係於97年8月1日死亡，其全體繼承人為抗告人及相對
    人等情，有繼承系統表、戶籍謄本等件影本可稽（見原法院
    司補字卷第35至41頁），於分割遺產前，張幸三之遺產（含
    債權）自為全體繼承人所公同共有。又相對人係以系爭土地
    實為張幸一、張幸二、張幸三及張幸進等4兄弟所共有，僅
    借名登記於張幸一名下，於張幸三死亡後，該借名登記契約
    當然終止等情為由，進而主張張幸一將系爭土地所有權贈與
    移轉登記予林素梅係屬無效或得撤銷，林素梅應塗銷該所有
    權移轉登記，張幸一並應移轉系爭土地之1/4所有權登記予
    伊及抗告人公同共有，如無法取回土地所有權，張幸一及林
    素梅應連帶賠償土地價值等語(見原法院卷第89至97頁)。
  ㈡經核相對人所提本案訴訟，乃基於繼承之法律關係而為之，
    屬公同共有債權之行使，其訴訟標的對於全體公同共有人自
    有合一確定之必要，應由抗告人與相對人一同起訴，當事人
    適格始無欠缺。且原法院依相對人之聲請，通知抗告人就是
    否追加為原告乙節具狀表示意見(見原法院卷第65頁)，雖抗
    告人具狀表示不同意，並陳稱：伊就本案訴訟之始末不甚明
    瞭，亦不知如何因應及攻防陳述，更不願涉入本案訴訟兩造
    間之糾紛，或以原告身分向家族親屬提出訴訟等語(見原審
    卷第85至87頁)，惟未表明追加為原告之結果與其本身之法
    律上利害關係有何相衝突，使其在私法上之地位受不利益影
    響之情事，衡情僅係考量情感因素不願對家族成員興訟，至
    於抗告人與相對人於其他訴訟事件中縱曾為對立關係或為相
    異之主張，於本案訴訟已無影響，非為拒絕同為原告之正當
    理由；而依相對人於本案訴訟所主張之原因事實，乃為伸張
    其繼承之權利所必要，且訴請移轉土地所有權登記或損害賠
    償，以形式上觀之尚無顯然損害抗告人權利之處，若抗告人
    拒絕同為原告，將使其當事人不適格，妨害相對人正常權利
    之行使；而相對人之實體上請求有無理由，應經法院調查及
    審理後方能確知，追加抗告人為原告僅為解決當事人合一確
    定之程序事項，抗告人仍得於本案訴訟中獨立提出攻擊防禦
    方法，無受相對人主張所拘束，抗告人均不得以此為由拒絕
    同為原告。
　㈢準此，抗告人並無正當理由拒絕同為原告，原法院依相對人
    之聲請，於抗告人陳述意見後，依民事訴訟法第56條之1第1
    項規定裁定命抗告人應於裁定送達後7日內追加為原告，逾
    期未追加者，視為已一同起訴，核無違誤。抗告人猶執前詞
    指摘原裁定不當，求予廢棄，為無理由，應予駁回。
五、據上論結，本件抗告為無理由，爰裁定如主文。
中　　華　　民　　國　　111 　年　　9 　　月　　30　　日
                    民事第十四庭  
                        審判長法  官  周群翔
                              法  官  陳雯珊
                              法  官  周珮琦
正本係照原本作成。
本裁定除以適用法規顯有錯誤為理由外，不得再抗告。如提起再
抗告，應於收受送達後10日內委任律師為代理人向本院提出再抗
告狀。並繳納再抗告費新臺幣１千元。
中　　華　　民　　國　　111 　年　　9 　　月　　30　　日
                              書記官  強梅芳